---
title: "TP1 Bioestdística"
author: "Irisarri - Landa"
toc: false
output:
  pdf_document: default
toc-title: Contenido
execute:
  warning: false
  message: false
---

\thispagestyle{empty}

\begin{center}
  \vspace*{1cm}

  \Huge
  \textbf{TP 1: Validación de datos}

  \vspace{0.5cm}
  \LARGE

  \vspace{1.5cm}

  \textbf{Alumnos:}  Malena Irisarri, Román Landa\\

  \vfill

  \includegraphics[width=0.9\textwidth]{logo_universidad}

  \vspace{0.8cm}


  Rosario, Argentina

  17 de Abril de 2025
\end{center}

\newpage

# Introducción

Se llevó a cabo un estudio de investigación clínica multicéntrico con el fin de implementar estándares mundiales de crecimiento fetal que faciliten la detección temprana de alteraciones en el desarrollo del feto dentro del últero, y de esta manera reducir la morbi-mortalidad perinatal asociada con el crecimiento.

Durante el período de reclutamiento, las mujeres admitidas en alguna de las clínicas de salud participantes cursando su primer trimestre de embarazo fueron invitadas a formar parte del estudio. Aquellas que cumplieron con los criterios de elegibilidad y dieron su consentimiento fueron seguidas según un esquema de visitas programado a las 14, 18, 24, 28, 32, 36 y 40 semanas de gestación. En cada visita, se tomaron medidas antropométricas del feto por medio de un ultrasonido.

La información necesaria para llevar a cabo el análisis se recolectó a lo largo de 17 formularios en papel. Particularmente, en el formulario de admisión se registraron algunas características de la mujeres al momento de ingresar en el estudio. A las mujeres que cumplieron todos los criterios les fue asignado un código identificador único (Subject Number) compuesto por su código de páis, código del médico responsable, y el orden de ingreso. Sólo se entrevistaron mujeres mayores de edad (18 años o más al momento de la entrevista).

# Datos

Contamos con una base de 1000 pacientes, con las siguentes variables:

```{r}
#| echo: false
#| message: false
#| warning: false
library(readxl)
library(lubridate)
library(tidyverse)
library(writexl)

dd <- read_excel("C:/Users/landar/Documents/Facultad/Bioestadistica/bioestadistica/tp1/datos/dd.xlsx")
dd
```

Los primeros registros son:

```{r}
#| echo: false
#| message: false
#| warning: false
adm <- read_excel("C:/Users/landar/Documents/Facultad/Bioestadistica/bioestadistica/tp1/datos/adm.xlsx") %>%
  mutate(
    # Extraer y convertir fechas con formato dd/mm/yyyy
    fechaid = dmy(sub("-.*", "", patientid)),  # se queda con fecha
    inicialesid = sub(".*-", "", patientid), # se queda con iniciales
    interview = dmy(interview),  # Convertir interview a dmy
    
    # Convertir columnas numéricas
    across(c(countrycode, ethnicgroup, scr, usscr, consent), 
           ~ as.integer(.)),
  )
head(adm)
```

# Reglas

Se plantean las siguientes reglas

```{r}
#| echo: false
# Reglas de validación
reglas <- tribble(
  ~id, ~desc, ~cond,
  "r1", "(patientid) es faltante", "!is.na(patientid)",
  "r2", "(countrycode) es faltante", "!is.na(countrycode)",
  "r3", "(countrycode) es entero", "is.integer(countrycode)",
  "r4", "(countrycode) fuera de rango", "countrycode %in% c(4,11,14,23,31,48,54,65,72,97)",
  "r5", "(fechaid) es faltante", "!is.na(fechaid)",  
  "r6", "(fechaid) es fecha", "is.Date(fechaid)",
  "r7", "(inicialesid) es faltante", "!is.na(inicialesid)",
  "r8", "(inicialesid) es caracter", "is.character(inicialesid)", 
  "r9", "(inicialesid) es mayuscula", "grepl('^[A-Z]{2}$', inicialesid)",
  "r10", "(interview) es faltante", "!is.na(interview)",  
  "r11", "(interview) es fecha","is.Date(interview)",
  "r12", "(ethnicgroup) es faltante", "!is.na(ethnicgroup)",
  "r13", "(ethnicgroup) es entero", "is.integer(ethnicgroup)",
  "r14", "(ethnicgroup) fuera de rango", "ethnicgroup %in% c(1:4)",
  "r15", "(scr) es faltante", "!is.na(scr)",
  "r16", "(scr) fuera de rango", "scr %in% c(1,2)",
  "r17", "(usscr) es faltante", "!is.na(usscr)",
  "r18", "(usscr) dentro de rango", "usscr %in% c(1,2)",
  "r19", "(consent) es faltante", "!is.na(consent)",
  "r20", "(consent) dentro de rango", "consent %in% c(1,2)",
  "r21", "(subjectnumber) es faltante", "!is.na(subjectnumber)",
  "r22", "(subjectnumber) obligatorio si pasa screening", "ifelse(scr == 2 & usscr == 2 & consent == 2, !is.na(subjectnumber), TRUE)",
  "r23", "(subjectnumber) coincide con countrycode", "as.integer(substr(subjectnumber,1,3)) == countrycode",
  "r24", "(subjectnumber) no debería estar si scr=1", "ifelse(scr == 1, is.na(subjectnumber), TRUE)",
  "r25", "(subjectnumber) no debería estar si usscr=1", "ifelse(usscr == 1, is.na(subjectnumber), TRUE)",
  "r26", "(subjectnumber) no debería estar si consent=1", "ifelse(consent == 1, is.na(subjectnumber), TRUE)",
  "r27", "paciente mayor de edad", "!is.na(fechaid) & !is.na(interview) & (interval(fechaid, interview) / years(1)) >= 18"
)
reglas

```

**NOTA:** se adjunta en la entrega un archvio *reglas.xlsx* con la especificaciín de todas las reglas.
 

# Resultados


Luego de aplicar las reglas de validación a nuestra base, compartimos los siguientes resultados:

- Matriz de validación de tipo Registro (filas) X Regla (columnas)

```{r}
#| echo: false
#| message: false
#| warning: false
# Función validador
validador <- function(datos, id, cond) {
  reglas <- datos[[cond]]
  names(reglas) <- datos[[id]]
  reglas
}

# Función validar
validar <- function(datos, id, validador) {
  resultado <- sapply(
    validador,
    function(x) {
      tryCatch(
        eval(parse(text = x), datos),
        error = function(e) NA
      )
    }
  )
  as_tibble(resultado) %>%
    mutate(registro = datos[[id]], .before = 1)
}

# Aplicar validación
validacion <- validar(adm, "patientid", validador(reglas, "id", "cond"))
validacion_largo <- validacion %>%
  pivot_longer(-registro, names_to = "regla", values_to = "error")

head(validacion)
```


- Número de participantes limpios:

La cantidad de registros sin errores es 759, lo que equivale a un 75,9% de la base.

- Participantes con inconsistencias:

La lista de participantes con inconsistencias es

```{r}
#| echo: false
errores_por_registro <- validacion_largo %>%
  filter(!error) %>%  # Filtramos los casos donde la condición NO se cumplió (error)
  group_by(registro) %>%
  summarise(
    n_errores = n(),
    reglas_fallidas = str_c(regla, collapse = ", "),
    .groups = 'drop'
  ) %>%
  left_join(
    reglas %>% select(id, desc),
    by = c("reglas_fallidas" = "id")
  )

errores_por_registro
```


-  Inconsistencias más frecuentes:

Las inconsistencias mas frecuentes son:

1. En primer lugar, la regla 21, que indica *subject number* como dato faltante. El campo cuenta con 100 valores perdidos en nuestra base.

2. Lugo, la regla 22, que verifica que *subject number* es vacio siendo que debia estar completo.

3. Por último, la regla 14, que evalua si el campo *ethnic group* es uno de los valores admitidos.

Presentamos el resto de las reglas con errores en las siguiente tabla:

```{r}
#| echo: false
errores_por_regla <- validacion_largo %>%
  filter(!error) %>%  # Filtramos los FALSE
  count(regla, name = "errores") %>%
  left_join(reglas, by = c("regla" = "id"))

detalles_errores <- validacion_largo %>%
  filter(!error) %>%  # Filtramos los FALSE
  left_join(reglas, by = c("regla" = "id")) %>%
  left_join(adm, by = c("registro" = "patientid"))

errores_por_regla %>%
  arrange(desc(errores))
```

-  Campos con más errores:

El campo con mas errores de la base es *subject number* con 97 errores.
